【裁判字號】    96,自,52
【裁判日期】    971113
【裁判案由】    詐欺
【裁判全文】
臺灣高雄地方法院刑事判決                96年度自字第52號
自  訴  人  甲○○
自訴代理人  許泓琮律師
            李慶榮律師
            孫守濂律師
被      告  己○○
            丙○○
上列被告等因詐欺案件，經自訴人提起自訴，本院判決如下：
    主  文
己○○、丙○○均無罪。
    理  由
一、自訴意指略以：被告丙○○、己○○2 人於民國96年5 月間
    ，與同案被告乙○○（已另經本院判決自訴不受理）共同基
    於詐欺之犯意聯絡，意圖為自己不法之所有，共謀以交付「
    作廢」而不能辦理登記用之土地所有權狀之施詐手法，實施
    「假賣地、真收錢、不過戶」之方法詐取金錢，而推由被告
    丙○○、己○○2 人於96年5 月15日下午7 時，持乙○○簽
    立之特別授權書、印鑑證明書、戶籍謄本、身分證影本及乙○○所有坐落高雄市○○區○○段553 、553-1 地號2 筆土
    地登記簿謄本等文件，至高雄市三民區○○○路173 號丁○○代書開設之全國代書事務所，向自訴人甲○○佯稱乙○○
    願以新臺幣（下同）180 萬元（含土地增值稅）之價格出售
    上開2 筆土地，使不知有詐之自訴人陷於錯誤，誤信乙○○
    有履約之意思，因而同意以上開價格買受上開2 筆土地。由
    於當日賣方即被告乙○○未親自到場，且丁○○代書發現土
    地仍有設定抵押，遂要求賣方需辦妥塗銷抵押權後，再由乙○○親自到場簽約，被告丙○○、己○○則當場騙稱屆時簽
    約時乙○○會親自到場簽約，因而自訴人始放心於當日先支
    付訂金10萬元予被告己○○收受，並約定於96年5 月31日正
    式簽訂買賣契約，嗣於96年5月31日被告2人仍未辦妥抵押權
    塗銷事宜，因而另改訂於96年7 月4 日簽約。但屆期出賣人
    乙○○並未現身，且被告丙○○、己○○亦未提出乙○○最
    新印鑑證明，被告己○○即佯簽立「確認書」乙份，切結保
    證提供乙○○之印鑑證明係有效期內之印鑑証明等語，騙取
    自訴人及丁○○代書之信賴，而同意與之簽訂買賣契約，自
    訴人遂於當日再交付現金44萬元。嗣於翌日土增稅核定後，
    自訴人再交第2 期款849,289 元（原應付90萬元，經雙方同
    意改付849,289 元）予被告，詎料，丁○○代書於96年7 月
    5 日送件向前鎮地政事務所辦理土地過戶登記時，竟發現同
    案被告乙○○已申報土地所有權狀遺失而補發所有權狀，自
    訴人始知被告2 人交付之所有權狀為已「作廢」之權狀，根
    本不能辦理用以過戶，因而發覺上當受騙，嗣自訴人於96年
    7 月12日找被告2 人理論，被告丙○○佯簽立切結書，保證
    96年7 月20日交付新權狀，以為搪塞，惟屆期並未交付新權
    狀，再於同年月24日被告2 人再佯簽切結書，保證於96年7
    月27日前交付新所有權狀，並載明屆期如無法交付願支付違
    約金2,289,289 元予自訴人等語，再為搪塞。惟屆期仍未交
    付，一騙再騙。事後竟即以提高土地價格為200 萬元，並要
    自訴人（買方）負擔土增稅，合計總價達2,624,289 元為由
    ，始願給付狀。至此，自訴人益加確信被告2 人於訂約當初
    根本無履約之誠意，完全係以共謀以交付作廢之權狀為方式
    達其「假賣地、真收錢、不過戶」之詐欺取財之目的，致自
    訴人受有支付1,389,289 元價金卻無法取得土地所有權之損
    害，因認被告2 人共同涉犯刑法第339 條第1 項之詐欺取財
    罪云云。
二、被告丙○○經合法通知，無正當理由未於本院97年10月30日
    審判期日到庭，因本件為諭知無罪之案件，爰依刑事訴訟法
    第343 條準用同法第306 條之規定，不待其陳述逕行判決，
    合先敘明。
三、按犯罪事實應依證據認定之，無證據不得推定其犯罪事實。
    又不能證明被告犯罪者，應諭知無罪之判決，刑事訴訟法第
    154 條第2 項、第301 條第1 項定有明文。又事實之認定，
    應憑證據，如未能發現相當證據，或證據不足以證明，自不
    能以推測或擬制之方法，為裁判基礎（最高法院40年台上字
    第86號判例參照）。且認定犯罪事實所憑之證據，雖不以直
    接證據為限，間接證據亦包括在內，然無論直接證據或間接
    證據，其為訴訟上之證明，須於通常一般之人均不致有所懷
    疑，而得確信其為真實之程度者，始得據為有罪之認定，倘
    其證明尚未達到此一程度，而有合理之懷疑存在而無從使事
    實審法院得有罪之確信時，即應由法院諭知被告無罪之判決
    （最高法院40年台上字第86號、30年台上字第816 號、76年
    台上字第4986號判例意旨參照）。
四、自訴人認被告己○○、丙○○涉有上開詐欺取財犯行，無非
    係以卷附之特別授權書、乙○○之印鑑證明、戶籍謄本、身
    份證影本、訂金支票、訂金收據、被告己○○簽立之確認書
    、被告丙○○96年7 月5 日簽立之收據、96年7 月20日簽立
    之切結書、96年7 月24日簽立之切結書及不動產買賣契約書
    等證物，為其依據。訊據被告己○○、丙○○對於：被告丙○○受同案被告乙○○之委託，出賣本件2 塊土地，丙○○
    則再委託擔任仲介工作之被告己○○仲介上開土地之買賣，
    並與自訴人甲○○簽訂不動產買賣契約書等事實，惟均矢口
    否認有何共同詐欺取財之犯行，被告己○○辯稱：伊僅係仲
    介自訴人與同案被告乙○○簽約，被告丙○○確實得到乙○○之授權，代替乙○○出售系爭土地，伊不知情乙○○自己
    去撤銷原來的土地所有權狀等語，被告丙○○則辯稱：同案
    被告乙○○確實有授權伊出售系爭土地，伊不知情乙○○自
    己去撤銷原來的土地所有權狀等語。經查：
  (一)被告丙○○前執內載「授權人（乙○○）授權被授權人（丙○○）持用授權人印鑑章就右列不動產（高雄市○○區○○
    段第553 、553-1 地號土地）所有權全權代理出售、簽約、
    收款、用印、交付證件，會同買受人辦理產權移轉登記、點
    交土地予買受人或既收價金辦理反擔保設定於買受人等有關
    一切事宜之授權」等語之特別授權書（96年5 月15日）及被
    告乙○○印鑑證明、身分證影本等物，而以其係同案被告乙○○代理人之身分而代之將系爭土地以總價180 萬元出售予
    自訴人甲○○，並於96年5 月15日代被告乙○○收受訂金10
    萬元，且簽立內載「簽約時賣方應親自辦理或親自辦理授權
    書之簽認」之訂金收據，後再於96年7 月4 日代理被告乙○○與自訴人簽訂不動產買賣契約書，雙方約定第1 期款於簽
    訂契約交付54萬元（含已交訂金10萬元），賣方則應交付土
    地所有權狀及蓋妥印鑑章之土地登記申請書、土地買賣移轉
    契約書及土地增值稅申報書等資料予雙方委任代書辦理，第
    2 期則於土地增值稅核發下來5 日內，賣方繳納稅款完畢時
    再給付90萬元，賣方即應交付印鑑証明書以辦理產權移轉登
    記，且被告即被告丙○○所委託之黃葉綜合不動產鑑價股份
    有限公司（下稱黃葉公司）負責人己○○並出具內載「乙○○所有土地兩筆由本公司代理銷售，本公司暨本人切結保證
    原所有權人乙○○先生係親自到本公司委託本公司暨本人銷
    售以及其所提供身份證影本、印鑑證明、印鑑章以及特別授
    權書（被授權人丙○○）屬實。如有不實，本公司暨本人願
    負一切法律責任」等語之確認書，後自訴人即依此交付被告
    丙○○買賣價金計1,389,289 元，而被告丙○○則交付上開
    約定文件予自訴人辦理過戶登記，惟自訴人於持該等文件辦
    理所有權移轉登記時，乃經地政機關告知該交付之土地所有
    權狀已遭申報遺失之作廢而不得辦理。嗣自訴人無得辦理過
    戶後即找被告丙○○理論，被告丙○○遂於96年7 月12日、
    同年7 月24日兩度簽立切結書，保證願於96年7 月20日、同
    年7 月27日交付新權狀予自訴人，如未履行，願依上開買賣
    契約書第10條約定負違約賠償之責即返還已收價金1,389,28
    9 元及給付違約金90萬元，合計2,289,289 元，惟被告丙○○屆期均未依約交付新權狀等事實，為被告丙○○、己○○
    及自訴人甲○○所不爭執，且有卷附之特別授權書、乙○○
    之印鑑證明、戶籍謄本、身份證影本、訂金支票、訂金收據
    、被告己○○簽立之確認書、被告丙○○96年7 月5 日簽立
    之收據、96年7 月20日簽立之切結書、96年7 月24日簽立之
    切結書及不動產買賣契約書等證物在卷可稽，應堪信為真實
    。
  (二)本院質諸證人即共同被告乙○○於本院審理時證稱：卷附之
    印鑑聲明書是被告丙○○帶伊去申請的，印鑑證明、戶籍謄
    本、身分證也是伊交給丙○○，丙○○說其有一個小弟戊○○，從事土地仲介，於是帶伊去九如路那裡與戊○○見面，
    被告丙○○說有方法可以使系爭土地變現，可以賣好的價格
    ，伊有跟戊○○電話聯絡，知道戊○○幫伊處理土地買賣的
    事情，伊曾經跟丙○○抱怨，沒有拿到錢不要委託他，但沒
    有向丙○○要過權狀，伊曾經要求戊○○將權狀等物返還等
    語（見本院卷第236 至242 頁），共同被告即系爭土地所有
    人乙○○就其是否委託被告丙○○出售系爭土地等情，雖未
    直接提及，然並不否認印鑑證明、戶籍謄本、身分證是其交
    給丙○○，且從被告丙○○告訴乙○○有方法可以使系爭土
    地變現，賣好的價格，並經由被告丙○○介紹認識擔任黃葉
    公司土地仲介人員之戊○○，乙○○有跟戊○○電話聯絡，
    知道戊○○幫其處理土地買賣的事情，並曾經向丙○○抱怨
    沒有拿到錢不要委託他，而要求戊○○將權狀等物返還等情
    觀之，乙○○若未委託被告丙○○出售系爭土地，豈會將印
    鑑證明、戶籍謄本、身分證交給丙○○，並知悉戊○○為其
    處理仲介土地買賣事宜，亦未立即為任何反對之表示，顯示
    乙○○確實有委託被告丙○○出售系爭土地甚明。另參照證
    人即處理本件土地買賣仲介事宜之黃葉公司人員戊○○於本
    院審理時亦到庭證稱：伊是在林森路黃葉公司與乙○○見過
    3 次，並在黃葉公司被告己○○的辦公室引介乙○○與被告
    己○○見過2 次面，乙○○當下就有說要委託丙○○代他來
    買賣土地，當時談價格時，伊與乙○○及被告丙○○、己○○均在上開辦公室，乙○○當下就有說要委託被告丙○○代
    其來買賣土地，因為當時乙○○是委託給丙○○，沒有委託
    給黃葉公司，之後被告丙○○才委託黃葉公司去賣，才由被
    告丙○○簽委售書，乙○○並未告訴伊土地不要賣，亦未向
    伊取回土地權狀等文件，伊事前並不知情乙○○申請補發權
    狀，卷附之特別授權書是由自訴人的代書所提供，由丙○○
    書當場寫乙○○的名字自訴人有在場，自訴人的代書並沒有
    提出異議等語（見本院卷第243 至249 頁），執與上開同案
    被告乙○○之證述相互比對映證，則可以確認乙○○確有委
    託被告丙○○處分系爭土地，並與擔任黃葉公司仲介人員之
    戊○○接洽，並於嗣後自報遺失權狀聲請補發以阻遭人過戶
    之情，足徵同案被告乙○○於謊報權狀遺失聲請補發前之95
    年底，確曾向證人戊○○及被告己○○表明委託被告丙○○
    處理系爭土地買賣之事無疑，本院97年度訴字第1251號甲○○（即自訴人）與乙○○、黃葉公司、丙○○間就系爭土地
    所有權移轉登記事件，亦同此認定，有該民事判決影本附卷
    可查，乙○○授權被告丙○○代為買賣系爭土地等情可堪認
    定。是被告丙○○、己○○辯稱乙○○確實有授權丙○○出
    售系爭土地等情，應屬可採。
  (三)是以上述，系爭土地所有人乙○○確有委託被告丙○○處分
    系爭土地，並與擔任黃葉公司仲介人員之戊○○接洽，而被
    告即黃葉公司負責人己○○亦係受被告丙○○委託仲介買賣
    系爭土地，則被告丙○○基於乙○○之授權，於96年5 月15
    日以代理人之身分，執乙○○交予之印鑑章，而出具與處理
    系爭土地買賣事宜範圍相關之特別授權書予自訴人，且其再
    執此併土地所有權狀、印證證明、身分證影本等文件，而委
    託被告即黃葉公司負責人己○○亦仲介買賣系爭土地，並進
    而代理乙○○與自訴人締結系爭買賣契約、收受價金，均係
    基於乙○○之授權而來，難認被告2 人有何故意以作廢之權
    狀詐騙自訴人之不法所有意圖。
  (四)此外，自訴人復未能提出任何積極證據足資證明被告2 人有
    何共同詐欺取財之犯行，是自訴人認被告2 人涉有共同詐欺
    取財之犯嫌，即無足夠之證據可資證明。
五、綜上所述，自訴人所指被告2 人涉犯上開犯行，要屬不能證
    明，應為無罪之諭知。
據上論斷，應依刑事訴訟法第343 條、第306 條、第301 條第 1
項，判決如主文。
中    華    民    國    97    年    11    月    13    日
                    刑事第十八庭審判長法  官  廖建瑜
                                      法  官  林裕凱
                                      法  官  陳盈吉
以上正本證明與原本無異。
如不服本判決，應於判決送達後10日內，向本院提出上訴狀。
中    華    民    國    97    年    11    月    17    日
                                      書記官  陳展榮


司法院資訊處製作；財團法人民間司法改革基金會備份。
